# 收入准则应用指南中关于合同负债的描述是否准确

提问人：lzy19821007c 时间：2022-07-05 15:21:13
《企业会计准则第 14 号——收入》应用指南（ 2018 ）中关于合同负债的描述：“企业在向客户转让商品之前，客户已经支付了合同对价或企业已经取得了无条件收取合同对价权利的，企业应当在客户实际支付款项与到期应支付款项孰早时点，按照该已收或应收的金额，借记“银行存款”“应收账款”“应收票据”等科目，贷记本科目；企业向客户转让相关商品时，借记本科目，贷记“主营业务收入”“其他业务收入”等科目。涉及增值税的，还应进行相应的处理。”按照本段描述，，如果客如果客 户 合同中有 预 付款付款 100% 的的 约 定定，， 则 在客在客 户实际 支付与合同 约 定定 应 支付的孰早 时 点点，，借借 记“应收收 账 款款 ” ，， 贷记“ 合同合同 负债”、 “应 交税交税 费—— 待待 转销项 税税 额” 。上述做法有两两个方面的 问题 ：：第一第一，，根据根据 IFRS 15 中的第中的第 12 段的段的 规 定定，，完全未完全未 执 行的合同是同 时 符合如下条件的合同：： (1) 主体尚未向客向客 户转让 任何已承 诺 的商品或服 务 ；；以及以及 (2) 主体尚未取得且尚无 权 收取已承 诺 商品或服 务 的任何的任何 对 价。同价。同 时IFRS 15 中中 BC51规 定定，，主体在完全未 执 行的不可撤 销 合同中的 权 利和利和 义务应 当按当按相同的金 额计 量量，，因此因此，，在合同在合同开开始始 时 会相互抵 销 。。12 For the purpose of applying this Standard, a contract does not exist if each party to the contract has the unilateral enforceable right to terminate a wholly unperformed contract without compensating the other party (or parties). A contract is wholly unperformed if both of the following criteria are met:(a) the entity has not yet transferred any promised goods or services to the customer; and(b) the entity has not yet received, and is not yet entitled to receive, any consideration in exchange for promised goods or services.中文翻译： 12 出于应用本准则的目的，如果合同各方均具有单方面终止完全未执行的合同而无需对合同另一方(或其他各方)作出补偿的可执行权利，则合同并不存在。同时符合下列两项标准的合同是完全未执行的合同：(1)主体尚未向客户转让任何已承诺的商品或服务；以及(2)主体尚未取得且尚无权收取已承诺商品或服务的任何对价。Wholly unperformed contracts[Refer: paragraph 12]BC50 The boards decided that IFRS 15 should not apply to wholly unperformed contracts if each party to the contract has the unilateral enforceable right to terminate the contract without penalty. Those contracts would not affect an entity’s financial position or performance until either party performs. In contrast, there could be an effect on an entity’s financial position and performance if only one party could terminate a wholly unperformed contract without penalty. For instance, if only the customer could terminate the wholly unperformed contract without penalty, the entity is obliged to stand ready to perform at the discretion of the customer. Similarly, if only the entity could terminate the wholly unperformed contract without penalty, it has an enforceable right to payment from the customer if it chooses to perform.BC51 In accordance with IFRS 15, an entity’s rights and obligations in wholly unperformed non-cancellable contracts are measured at the same amount and, therefore, would offset each other at inception. However, by including those contracts within the scope of IFRS 15, an entity would provide additional information about a change in its financial position that resulted from entering into those contracts, that is, disclosing the amount of transaction price allocated to the remaining performance obligations in that wholly unperformed contract (see paragraph 120 of IFRS 15).中文翻译：完全未执行的合同BC50 IASB和FASB决定，如果合同各方具有单方面终止完全未执行的合同而无需作出补偿的可执行权利，则《国际财务报告准则第 15 号》不应适用于此类合同。直至任一方履约之前，此类合同不会影响主体的财务状况或业绩。相反，如果只有一方可以终止完全未执行的合同而无需作出补偿，则可能会对主体的财务状况和业绩构成影响。例如，如果只有客户才可以终止完全未执行的合同而无需作出补偿，则主体有义务准备应客户的要求履约。类似地，如果只有主体才可以终止完全未执行的合同而无需作出补偿，若主体选择履约，则具有要求客户付款的可执行权利。BC51 根据《国际财务报告准则第 15 号》，主体在完全未执行的不可撤销合同中的权利和义务应当按相同的金额计量，因此，在合同开始时会相互抵销。但是，通过将此类合同纳入《国际财务报告准则第 15 号》的范围，主体会提供有关因订立此类合同而导致的财务状况变动的额外信息，即，披露分摊至完全未执行合同的剩余履约义务的交易价格金额(参见《国际财务报告准则第 15 号》第 120 段)。第二第二，，如果如果上述合同的 订 立主体立主体 为 合并合并 报 表范表范 围 内的母子公司，，站在合并 报 表的角度，，上述合同的 权 利、利、 义务应 予以抵消。
问题 ：：《企《企 业 会会 计 准准 则 第第 14 号号 —— 收入》收入》 应 用指南用指南（（ 2018 ））中中关关于合同于合同 负债 的描述是否准确？确？

回答人：chenyiwei
1 、就尚未收到的预付款可不同时确认“应收账款”和“合同负债”。
《企业会计准则第 14 号——收入（ 2017 年修订）》第四十一条明确：“合同负债，是指企业已收或应收客户对价而应向客户转让商品的义务。如企业在转让承诺的商品之前已收取的款项。”
由于《〈企业会计准则第 14 号——收入〉应用指南 2018 》中对“合同负债”的核算范围界定为“本科目核算企业已收或应收客户对价而应向客户转让商品的义务”，并在主要账务处理中明确“企业在向客户转让商品之前，客户已经支付了合同对价或企业已经取得了无条件收取合同对价权利的，企业应当在客户实际支付款项与到期应支付款项孰早时点，按照该已收或应收的金额，借记“银行存款”“应收账款”“应收票据”等科目，贷记本科目；企业向客户转让相关商品时，借记本科目，贷记“主营业务收入”“其他业务收入”等科目。涉及增值税的，还应进行相应的处理。”及期末贷方余额反映的是“企业在向客户转让商品之前，已经收到的合同对价或已经取得的无条件收取合同对价权利的金额。”（见原书第10-11页）
准则和应用指南中对于“合同负债也包含‘应收客户对价’的情形”的有关表述，导致实务中普遍产生了与本问题类似的疑问：即合同约定有预付款、业主逾期未支付预付款时，企业应否同时确认“应收账款”和“合同负债”？
对此，需要说明的是，根据新收入准则第四十一条，企业拥有的、无条件（即，仅取决于时间流逝）向客户收取对价的权利应当作为应收款项单独列示。对于符合收入准则规定的“合同”所约定的预付款而言，通常是满足该条件的。《国际财务报告准则第 15 号——客户合同收入》结论基础BC325段对此明确有解释：在其他情况下，主体可能在履行履约义务之前便拥有获得对价的无条件权利。例如，主体可能订立一份不可撤销的合同，要求客户在主体提供商品或服务前的一个月支付相关对价。在这种情况下，主体在支付到期日拥有获得对价的无条件权利。
基于此，理论上而言，应当将无条件收取预付款的权利确认为一项“应收款项”，如果确认，则贷方只能计入“合同负债”和待转销项税额。
但是，在准则第四十一条中指出：“企业应当根据本企业履行履约义务与客户付款之间的关系在资产负债表中列示合同资产或合同负债。”《应用指南》进一步明确：“合同一方已经履约的，即企业依据合同履行履约义务或客户依据合同支付合同对价，企业应当根据其履行履约义务与客户付款之间的关系，在资产负债表中列示合同资产或合同负债。企业拥有的、无条件（即仅取决于时间流逝）向客户收取对价的权利应当作为应收款项单独列示。”
当合同约定在履行履约义务之前客户先支付预付款时，如逾期未付，对于未按约定支付预付款的部分，企业和客户均未履约，不属于前述“合同一方已经履约”的情形，因此不形成合同负债或合同资产。因此，我们理解，尚未收到的预付款可不同时确认“应收账款”和“合同负债”。实务中，如中国建筑、中国交建等行业代表企业在新收入准则下就未收到的预付款也都未同时挂账“应收款项”和“合同负债”。
考虑到实务实际执行情况，准则和指南中所提及的“应收客户对价”形成合同负债的情形（即“应收款项”与“合同负债”共存的情形），我们理解，可仅限于在某一时段内履行的履约义务中，企业按确定的履约进度来衡量自身已完成的履约义务（确认收入），与客户认可的企业已完成的履约义务之间存在差异而形成，例如原建造合同准则下形成“已结算未完工款”的部分与已结算价款中尚未收回的部分；或者存在预付款、但尚未至合同约定的扣回时点的情形。
例如，第一种情形：企业按照履约进度确认收入2,000万元，业主工程结算单批复的金额为2,200万元，按照付款进度，业主实际支付了批复金额的80%，即1,760万元。此时，在考虑向客户的剩余权利和剩余义务时，对于企业在该合同中的剩余履约义务，从客户认可的角度来看，是总的履约义务扣除已履行的2,200万元，即企业在该合同中剩余的权利或义务的净额应是一项权利440 万元（该权利因仅随着时间流逝就可收取对价，因此应作为应收款项），但事实上企业自身对已履行的履约义务的计量金额仅2,000万元，仍然有尚待履行的履约义务 200 万元存在并构成“合同负债”。这一情形下， 440 万元的应收款项与 200 万元的合同负债同时存在。
第二种情形，与本例背景类似，假定合同一签订业主即预付了2,000万元的工程款，约定分期扣回，至资产负债表日企业按照履约进度确认了3,000万的收入，业主批复的结算单金额是3,000万元，过程中付款比例80%，其中按照约定从预付款中扣回了 500 万元，业主支付了1,900万元（3,000×80%-500）。此时，会形成 600 万元的“应收款项”（3,000×20%）与1,500万元的“合同负债”（2,000-500）。此时，该 600 万的应收款项代表的是已履行履约义务尚未收到的无条件收款权；1,500万元的合同负债表示对于剩余未履行履约义务部分已收到的对价，应收账款与合同负债同时存在。
即，按照本案例背景信息，对于已结算的1,000万元，实际收款 800 万元，确认 200 万元应收款项；对于预收的3,200万元确认为合同负债（不含增值税）
2 、建议按照业主结算价款的100%贷记“合同结算——价款结算”，分别借记“应收款项”、“长期应收款”和“合同资产”。
需注意的是，不能仅按照过程中约定的进度款付款比例来确认价款结算金额。根据经业主方签认的工程结算单，即意味着业主对已履行履约部分的对价认可，应按照该全额的100%确认“合同结算——价款结算”。在考虑借方的资产项目时，通常结算批复和过程中约定的付款日期间隔较短（比如，通常约定为批复后XX个工作日内支付XX%），因此计入“应收账款”，对于其余时点支付的款项，首先考虑质保金部分，该部分因质保义务尚未履行完毕，应确认为合同资产，暂不做应收账款管理，该部分应借记“合同资产——质保金”科目；其余部分，区分合同约定的付款时间。通常情况下，至项目竣工验收时，应支付扣除质保金义务的剩余价款，即使项目施工周期较长，但由于付款时间仍然在该项目的正常营业周期内，该部分仍可计入“应收账款”；但本案例中由于部分付款延长至工期结束“工程完工初验合格后土建工程按两年等比例支付土建剩余款项，每年支付剩余土建工程款项的10%，绿化工程分三年等比例支付剩余款项，每年支付剩余绿化款项的10%。”，超出了该项目的营业周期，因此延后至竣工后收取的该部分款项应借记“长期应收款”。此时，A公司还应考虑该合同安排中包含的重大融资成分的拆分。